【裁判字號】    97,台上,214
【裁判日期】    970131
【裁判案由】    返還價金等
【裁判全文】
最高法院民事判決              九十七年度台上字第二一四號
上  訴  人  丙○○
訴訟代理人  張世興律師
上  訴  人  正第建設股份有限公司
法定代理人  丁○○
上  訴  人  甲○○
            乙○○
共      同
訴訟代理人  黃啟倫律師
上列當事人間請求返還價金等事件，兩造對於中華民國九十六年
五月二十二日台灣高等法院第二審判決（九十五年度上字第七二
三號），各自提起上訴，本院判決如下：
    主  文
原判決關於駁回上訴人丙○○請求上訴人正第建設股份有限公司
給付新台幣壹佰伍拾肆萬元本息及該訴訟費用部分廢棄，發回台
灣高等法院。
上訴人正第建設股份有限公司、甲○○、乙○○之上訴駁回。
第三審訴訟費用關於駁回上訴人正第建設股份有限公司、甲○○
、乙○○之上訴部分，由各該上訴人負擔。
    理  由
本件上訴人丙○○主張：上訴人正第建設股份有限公司（下稱正
第公司）明知坐落台北市○○區○○段三小段五八、五九、五九
之一、六六地號土地上建築之仁愛新第之廣告（下稱系爭廣告）
內容，與現場所搭蓋之樣品屋，係不合法之夾層屋，竟於民國九
十一年十月二十六日由該公司總經理乙○○及現場銷售人員甲○
○，謊稱該夾層屋係屬合法，且伊所購買之Ｆ棟五樓房屋（下稱
系爭房屋）與現場三層樣品屋（下稱系爭三層樣品屋）相同，致
伊信為真，於翌日繳交訂金及簽約金共新台幣（下同）一百萬元
，與正第公司簽訂系爭房屋及土地買賣契約（下稱系爭買賣契約
），約定總價為八百一十三萬元，嗣伊又先後給付開工款及第四
、五期款，共給付一百五十四萬元予正第公司。嗣後伊前往正第
公司與其工程部副理蔡欽雄討論室內隔間事宜，始獲知系爭房屋
面積與系爭三層樣品屋不同，經向台北市政府調閱系爭房屋之建
造執照及相關圖說，得知系爭房屋並非合法夾層屋，始悉受騙。
並於同年三月二十八日以存證信函為撤銷簽訂系爭買賣契約之意
思表示，要求退還已繳價金等情，爰依侵權行為、不當得利、消
費者保護法第二十三條及物之瑕疵擔保等法則，求為命正第公司
及乙○○、甲○○連帶給付一百五十四萬元及加計法定遲延利息
之判決。另依消費者保護法第五十一條規定，求為命正第公司另
給付一百五十四萬元及加計法定遲延利息之判決。
上訴人正第公司、甲○○、乙○○則以：甲○○及乙○○並未向
丙○○表示系爭房屋可合法施作夾層或隔層，買賣契約亦未約定
系爭房屋得合法施作夾層，且系爭買賣契約第二十四條第二款亦
已載明二次施工裝修部分有遭主管機關拆除或處罰之危險與可能
，丙○○得於簽約過程中知悉加蓋夾層或隔層可能遭強制拆除或
處罰。又系爭廣告亦無系爭房屋有合法夾層或可合法施作夾層之
記載，該廣告中所示樣品屋照片雖有隔層裝潢，然依一般交易觀
念，預售屋銷售廣告所示房屋室內裝潢僅供買受人自行裝修之參
考，非為買賣契約內容之一部，且伊已告知丙○○系爭房屋之權
狀面積及上述隔層裝潢皆屬二次施工部分，丙○○應可知該二次
施工之隔層裝潢或有遭拆除或處罰之可能與危險，自不得執此謂
其係受伊詐欺簽訂系爭買賣契約。伊並未表示系爭房屋之大小與
系爭三層樣品屋相同，且系爭買賣契約已載明房屋坪數，故丙○
○就系爭房屋之面積無誤認情事。丙○○簽訂系爭買賣契約時，
既已就契約內容逐一審認，且未約定系爭廣告內容亦構成契約之
內容，自難認系爭廣告內容屬系爭買賣契約之一部；況系爭買賣
契約已於第二十四條第三項明定系爭房屋之銷售廣告並非買賣契
約之一部，伊並無債務不履行或欠缺買賣契約預定效用之物之瑕
疵存在。另正第公司並無違反消費者保護法規定之情事，況本件
訴訟非屬消費者保護法第五十一條所定之訴訟，丙○○請求給付
懲罰性賠償金，於法不合，且於九十五年三月三十一日始為此部
分之請求，亦已逾二年之消滅時效，伊亦得拒絕給付等語，資為
抗辯。
原審維持第一審所為命正第公司、甲○○、乙○○連帶給付一百
五十四萬元本息之判決，並就命正第公司給付懲罰性違約金一百
五十萬元本息部分之判決廢棄改判，駁回丙○○在第一審之訴，
係以：仁愛新第預售屋工地現場建造有二間樣品屋，該樣品屋內
均有裝潢，並均設置樓梯，係屬夾層屋，而其中一間是二層夾層
屋，另一間即系爭三層樣品屋。丙○○欲購買之房屋即係以系爭
三層樣品屋為樣品之三層夾層屋，業經甲○○陳明無訛。又系爭
廣告即係仁愛新第預售屋之銷售廣告，且廣告內容與現場樣品屋
所示範之內容相同，而系爭廣告上除載有「一坪價格，可使用二
倍超值坪效」，「令人嘆服的超級空間－超越一般平面的設計，
複合式的創意空間，讓生活更有魅力」等文字外，並無交屋後二
次施工，有遭主管機關強制拆除或處罰之可能與危險等註記或說
明，顯見正第公司係以系爭廣告及現場樣品屋對消費者表示預售
屋具有得規劃為二層或三層夾層屋之性質，且該廣告及現場樣品
屋之示範，已足使消費者相信上開預售屋可取得合法夾層使用空
間。又系爭廣告及現場樣品屋所示範之夾層裝潢，係屬交屋後二
次施作之夾層裝潢，有遭主管機關強制拆除或處罰之可能與危險
，為正第公司所不否認，並經證人湯欽芸證實無訛，足證丙○○
所購買之系爭房屋係屬非法夾層屋。次查系爭買賣契約固記載契
約簽訂前，買方享有攜回審閱五日之權利，契約內容已經雙方詳
細閱讀，充分討論後合意訂定，而系爭房屋買賣契約第二十四條
第一款、第二款約定買方認知了解其詢問有關二次施工違規使用
之建議、書面資料，如日後依該建議實作，將來均有被拆除或處
罰之危險與可能，買方願自負其責；第三款亦約定銷售工地所提
供有關之宣傳、廣告文件、資料、樣品屋及其創意空間隔層之裝
潢，僅供買賣雙方於銷售時之參考，並非本買賣合約內容之一部
分等語，惟依證人林玲如之證詞，及正第公司之自認情節，併參
諸系爭買賣契約中關於買賣契約連同附圖頁數為多，而上開第二
十四條約定則係記載於房屋買賣契約第十五、十六頁，顯見正第
公司於丙○○簽訂系爭買賣契約之前，並未將該契約交由丙○○
審閱，實難認丙○○係逐條詳閱契約條款後，始簽訂系爭買賣契
約。又系爭房屋買賣契約第二條就房屋面積部分雖有記載，惟丙
○○所購買者係預售屋，實無法僅以目測即得知悉房屋之坪數，
且丙○○所欲購買之房屋即係以系爭三層樣品屋為樣品之夾層屋
，則於締約過程中亦係以系爭三層樣品屋作為說明，尚難僅憑丙
○○知悉上開關於系爭房屋坪數之記載，即認其於簽約時即已知
悉系爭房屋未能合法施作成三層夾層屋。另參諸甲○○之證詞及
湯欽芸之電話錄音譯本，亦難認其可能於締約過程中將系爭房屋
係屬違法之二次施工，將來有可能遭強制拆除或處罰之事告知丙
○○。則丙○○主張伊係受甲○○及乙○○之詐欺而簽約，以存
證信函向正第公司為撤銷簽訂系爭買賣契約之意思表示，並催告
返還已受領之價金，自屬有據。又甲○○及乙○○為正第公司之
受僱人，因執行銷售系爭房屋之職務，致丙○○受有支付價金之
損害，則丙○○請求正第公司等連帶賠償一百五十四萬元及自九
十二年三月二十九日起算之法定利息，即屬有據，應予准許。惟
消費者保護法第五十一條既明定適用於「依本法所提之訴訟」，
而非「消費訴訟」，依其文義解釋，所稱依本法所提之訴訟應係
指消保官或消保團體依該法第五十條及第五十三條規定所提起之
消費訴訟而言，非謂舉凡消費者與企業經營者間因就商品或服務
發生紛爭所提起之消費訴訟均屬之。是丙○○依據侵權行為之法
則所提起之本件訴訟，自非屬消費者保護法第五十一條所定之訴
訟，丙○○依該規定請求正第公司給付以所付價金一倍即一百五
十四萬元計算之懲罰性賠償金，為無理由，不應准許等詞，為其
判斷之基礎。
(一)關於廢棄發回部分（即原判決關於駁回上訴人丙○○請求給付
懲罰性違約金一百五十四萬元本息之訴部分）:
按消費者保護法第五十一條之規定，旨在促使企業經營者重視商
品及服務品質，維護消費者利益，懲罰惡性之企業經營者，並嚇
阻其他企業經營者仿效。且該條係規定：「依本法所提之訴訟」
，並非規定：「依前條所提之訴訟」，自難解為僅限於消費者保
護團體依同法第五十條所提起之訴，始得為之，以故，當事人提
起之訴訟，倘係消費者與企業經營者間就商品，或服務所生爭議
之法律關係，而依消費者保護法之規定起訴者，無論係由消費者
團體或由消費者個人提起，均有第五十一條懲罰性賠償金之適用
。本件上訴人丙○○係主張正第公司明知系爭廣告內容，與現場
樣品屋，均屬不合法之夾層屋，竟提供予伊，致其因信賴系爭廣
告內容，而受有給付價金之損害，併依侵權行為、不當得利及消
費者保護法第二十三條之規定，請求正第公司負賠償責任（見原
審卷一五八頁），倘屬無訛，則正第公司係銷售預售房屋之企業
經營者，丙○○則為購買房屋之消費者，丙○○因正第公司不實
之廣告而購買不合法之夾層屋，致受有損害，其併依消費者保護
法第二十三條規定提起本件訴訟而有理由時，是否無消費者保護
法第五十一條之適用，非無研求之餘地。上訴論旨，指摘原判決
關於此敗訴部分為不當，求予廢棄，非無理由。又上訴人究係併
依消費者保護法第二十三條或同法其他規定為主張，案經發回，
應併予注意闡明。
(二)關於駁回正第公司、甲○○、乙○○上訴部分：
原判決以前揭理由認丙○○係受甲○○及乙○○之詐欺，及甲○
○及乙○○為正第公司之受僱人，因而維持第一審命正第公司、
甲○○、乙○○連帶給付一百五十四萬元本息之判決，駁回其上
訴，經核於法並無違背。上訴論旨，仍執陳詞，指摘原判決關此
部分為不當，聲明廢棄，非有理由。
據上論結，本件上訴人丙○○之上訴為有理由，正第公司、甲○
○、乙○○之上訴為無理由，依民事訴訟法第四百七十七條第一
項、第四百七十八條第二項、第四百八十一條、第四百四十九條
第一項、第七十八條，判決如主文。
中    華    民    國  九十七  年    一    月  三十一  日
                      最高法院民事第七庭
                          審判長法官  劉  福  來
                                法官  陳  國  禎
                                法官  陳  重  瑜
                                法官  吳  謀  焰
                                法官  許  正  順
      本件正本證明與原本無異
                                      書  記  官
中    華    民    國  九十七  年    二    月  二十五  日
                                                      Ｅ


司法院資訊處製作；財團法人民間司法改革基金會備份。
